臺灣嘉義地方法院民事判決　　　　　　　 93年度訴字第683號
原　　　告　丁○○
　　　　　　甲○○
上列二人共同
訴訟代理人　林崑地律師
被　　　告　嘉義縣政府
　　　　　　　　　　　設嘉義縣.
法定代理人　丙○○　　住同上
訴訟代理人　劉榮治律師
上列當事人間確認房屋所有權存在等事件，本院於中華民國94年
11月3日言詞辯論終結，茲判決如下：
    主  文
確認如附表所示丁1部分建物面積十三平方公尺為原告丁○○、
甲○○所有。
確認如附表所示甲部分建物面積六十六點六三平方公尺為原告丁○○所有。
確認如附表所示丙部分建物面積二十一點七平方公尺為原告丁○○所有。
原告其餘之訴駁回。
訴訟費用由被告負擔二分之一，餘由原告負擔。
    事  實
一、原告方面：
  （一）聲明：
    １．確認原告丁○○與被告間就坐落嘉義市○○段○○段87
        之4地號土地內如附圖所示之乙部分土地上之日式宿舍
        房屋，有使用借貸關係存在。
    ２．確認原告丁○○、甲○○就坐落嘉義市○○段○○段87
        之4地號土地上如附圖所示甲部分木造房屋建坪66.63平
        方公尺，丁1部分鋼鐵造一層房屋建坪13平方公尺，及
        乙1 部分木造平房建坪30.5平方公尺，乙2部分木造平
        房建坪28.5平方公尺，丙部分木造房屋建坪21.7平方公
        尺之所有權存在。
    ３．訴訟費用由被告負擔。
  （二）陳述：
    １．被告所有坐落嘉義市○○段○○段87之4地號內如附圖所
        示乙部分之木造平房住宅建坪24.52坪，係由被告列管
        之宿舍，被告於民國（下同）50年12月30日借予陸軍第
        9司令部使用，借貸期間自51年1月1日起至52年12月31
        日止計2年，原告丁○○之先夫胡樟茂時因任職第9司令
        部獲配住使用。借貸期間屆滿後，上開宿舍屢經被告於
        79年、80年函文表示同意繼續出借予胡樟茂，今原告丁○○繼承胡樟茂之借貸關係，自有繼續使用上開宿舍之
        權利。
    ２．另胡樟茂出資於54年間上開土地內如附圖所示甲部分增
        建木造平房1棟，建坪66.63平方公尺，丙部分增建木造
        平房1棟建坪21.7平方公尺，丁1部分增建房屋12平方公
        尺（現已拆除另建為13平方公尺之鋼鐵造一層建築物）
        ，乙1部分增建平房30.5平方公尺及乙2部分增建木造平
        房28.5平方公尺，其既係原始建築人，死亡後自由其繼
        承人丁○○取得增建部分之房屋所有權，而甲○○就建
        築房屋亦參與出資，故應與丁○○同為房屋所有權人。
  （三）證據：提出臺灣省嘉義縣政府公有建築物借用契約、臺
        灣省嘉義縣政府79府財產字第60545號、80府財產字第
        18519號函文、臺灣省建築師公會鑑定報告書各1份（均
        影本），並聲請傳訊證人乙○○。
二、被告方面：
  （一）聲明：
    １．原告之訴駁回。
    ２．訴訟費用由原告負擔。
  （二）陳述：
    １．兩造前於本院89年嘉簡字第687號請求交還房屋事件中
        ，業經鈞院認定原告為無權占有如附圖所示乙部分房屋
        ，僅被告之返還請求權罹於時效而消滅，駁回被告之訴
        確定，確定之終局判決既已認定原告為無權占有，且原
        借用人胡茂樟已於83年1月24日死亡，喪失與其所屬機
        關之任職關係，依借貸目的應認已使用完畢，使用借貸
        關係消滅，原告丁○○就系爭乙部分房屋即無使用借貸
        關係可言。
    ２．如附圖所示甲、丙部分房屋均為被告公有之宿舍，且原
        告於本院89年嘉簡字第687號遷讓房屋事件中並不否認
        該部分房屋為被告所有；乙1部分為廚房及廁所，與被
        告所有之乙部分房屋同一結構，以乙部分為唯一出入口
        ，不能為單獨使用，無獨立之經濟價值，顯屬乙部分之
        附屬建物，乙2部分則為乙部分主體建物之一部分，且
        均非原告出資興建。
    ３．如附圖所示丁部分認諾原告之請求。
    ４．原告甲○○僅為占有輔助人，其就附圖甲、丁、乙1、
        乙2部分應無所有權。
  （三）證據：聲請調取本院93年度執字第1845號（含93年度執
        聲字第34號）、本院89年度嘉簡字第687號、本院91年度
        訴字第524號卷宗。
三、本院依職權調取臺灣高等法院臺南分院93年度抗字第571號
    、最高法院94年度台抗字第76號、臺灣高等法院臺南分院92
    年度上易字第63號、本院94年度訴字第201號卷宗及勘驗現
    場。
    理  由
一、本件原告起訴主張：被告所有坐落嘉義市○○段○○段87之4
    地號內如附圖所示乙部分之木造平房住宅建坪24.52坪，係
    由被告列管之宿舍，被告於民國（下同）50年12月30日借予
    陸軍第9司令部使用，借貸期間自51年1月1日起至52年12月
    31 日止計2年，原告丁○○之先夫胡樟茂時因任職第9司令
    部獲配住使用。借貸期間屆滿後，上開宿舍屢經被告於79年
    、80年函文表示同意繼續出借予胡樟茂，今原告丁○○繼承
    胡樟茂之借貸關係，自有繼續使用上開宿舍之權利。另胡樟
    茂出資於54年間上開土地內如附圖所示甲部分增建木造平房
    1棟，建坪66.63平方公尺，丙部分增建木造平房1棟建坪21.
    7平方公尺，丁1部分增建房屋12平方公尺（現已拆除另建為
    13平方公尺之鋼鐵造一層建築物），乙1部分增建平房30.5
    平方公尺及乙2部分增建木造平房28.5平方公尺，其既係原
    始建築人，死亡後自由其繼承人丁○○取得增建部分之房屋
    所有權，而甲○○就建築房屋亦參與出資，故應與丁○○同
    為房屋所有權人等情。
二、被告則以：兩造前於本院89年嘉簡字第687號請求交還房屋
    事件中，業經鈞院認定原告為無權占有如附圖所示乙部分房
    屋，僅被告之返還請求權罹於時效而消滅，駁回被告之訴確
    定，確定之終局判決既已認定原告為無權占有，且原借用人
    胡茂樟已於83年1月24日死亡，喪失與其所屬機關之任職關
    係，依借貸目的應認已使用完畢，使用借貸關係消滅，原告
    丁○○就系爭乙部分房屋即無使用借貸關係可言。如附圖所
    示甲、丙部分房屋均為被告公有之宿舍，且原告於本院89年
    嘉簡字第687號遷讓房屋事件中並不否認該部分房屋為被告
    所有；乙1部分為廚房及廁所，與被告所有之乙部分房屋同
    一結構，以乙部分為唯一出入口，不能為單獨使用，無獨立
    之經濟價值，顯屬乙部分之附屬建物，乙2部分則為乙部分
    主體建物之一部分，且均非原告出資興建；而原告甲○○僅
    為占有輔助人，其就附圖甲、丙、乙1、乙2部分應無所有權
    等語，資為抗辯。
三、本院之判斷：
（一）本件訴訟有確認之利益：按確認之訴非原告有即受確認判
      決之法律上利益者，不得提起。所謂即受確認判決之法律
      上利益，係指法律關係之存在與否不明確，原告主觀上認
      為其在法律上之地位有不妥之狀態存在，且此種不妥之狀
      態，能以確認判決將之除去者而言，最高法院52年度台上
      字第1240號判例可資參照。本件兩造對於系爭房屋各部分
      之使用借貸關係及所有權是否存在有所爭執，此係私權之
      爭執，且原告得以確認判決除去此等私權爭執之法律上不
      安狀態，故應認有確認之利益，而得提起本件訴訟。
（二）原告丁○○對於附圖所示乙部分之房屋並無使用借貸關係
      存在：
  １．按因任職關係獲准配住宿舍，係屬使用借貸性質，借用人
      如已離職，依借貸之目的，應視為已使用完畢，貸與人固
      得依民法第470條第1項規定據以請求借用人返還該房屋，
      無待乎另為終止借貸契約之意思表示。惟借用人如已死亡
      者，其與貸與人間之使用借貸關係並不當然消滅，貸與人
      僅得依同法第472條第4款規定，向借用人之全體繼承人終
      止使用借貸契約，在未合法終止契約以前，自難謂此項使
      用借貸關係業已消滅，最高法院89年度台上字第512號判
      決可資參照。
  ２．查被告所有如附圖所示乙部分之木造平房，係由被告列管
      之宿舍，被告於民國50年12月30日借予陸軍第9司令部使
      用，借貸期間自51年1月1日起至52年12月31日止計2年，
      原告丁○○之先夫胡樟茂時因任職第9司令部獲配住使用
      。借貸期間屆滿後，上開宿舍屢經被告於79年、80年函文
      表示同意繼續出借予胡樟茂，而胡樟茂於83年1月24日死
      亡後，原告丁○○、甲○○仍繼續使用該房屋，此均為兩
      造所不爭執，堪信為真實，是前借貸契約雖於52年12月31
      日屆滿，惟經被告函文表示同意繼續出借與胡樟茂後，即
      另成立不定期限之借貸契約，而原借用人胡樟茂既已於83
      年1月24日死亡，該房屋復未經被告同意，即由第三人甲○○占有使用，依民法第472條第2款、第4款之規定，被
      告於93年11月18日提出本院之答辯狀明確表示以該答辯狀
      繕本送達原告之翌日起終止系爭借貸契約，即屬有據，本
      件借貸契約應已於原告收受該答辯狀繕本之翌日即93年11
      月19日終止，原告丁○○對於乙部分之房屋自無使用借貸
      關係存在。
（三）就附圖所示甲、丙、乙1、乙2部分建物所有權之認定：
  １．查本件如附圖所示甲、丙部分，經本院詢問證人即前嘉義
      市政府財政課公產股職員乙○○，其稱：甲部分為辦公室
      ，丙部分是臥房，均與乙部分之木造房屋不相連接，中有
      巷道可供通行，乃由原告於50幾年時增建等語（詳見本院
      94年10月6日言詞辯論筆錄），就該部分之使用狀況及與
      乙部分不相連接等情形均與本院至現場勘驗結果相符，此
      有勘驗筆錄附卷可考，原告並提出臺灣省建築師公會90年
      11 月10日鑑定報告書乙紙，載明：系爭乙部分房屋為日
      據時代建築，甲、丙部分則均為臺灣光復後增建，是甲、
      丙部分應為胡樟茂、丁○○於入住後出資增建，原告丁○○對如附圖所示之甲、丙部分建物自有所有權存在；而原
      告自始僅主張增建部分均為胡樟茂、丁○○夫妻出資建築
      ，就原告甲○○曾出資建築甲、丙部分建物之主張則無法
      提出任何證據以實其說，是難認原告甲○○就甲、丙部分
      建物有何所有權存在。
  ２．按增建之附屬物，不符建築物獨立性之要求者，固不得為
      物權之客體；惟增建之建築物，如已具構造上之獨立性，
      及使用上之獨立性，則屬獨立之建築物，自得為物權之客
      體。又所謂具有使用上之獨立性，係指該部分建築物，與
      一般建築物相同，可作為一建築物單獨使用，有獨立之經
      濟效用者而言。判斷增建部分，是否具有使用上之獨立性
      ，須斟酌其對外通行之直接性，增建部分之面積、隔間及
      向來之利用狀況，暨增建部分之利用機能與原有建築物之
      依存程度等情形定之，最高法院92年度台上字第998號判
      決可資參照。系爭如附圖所示之乙1、乙2部分建物，經本
      院至現場勘驗結果，乙1為廚房，有門通往外圍，乙2為房
      間，僅有一房間門通往乙部分之客廳並由客廳出入，而證
      人乙○○亦證稱：廚房與乙部分建物相連接，乃原告出資
      增建等情，是乙1部分既做為房間使用，且須經乙部分對
      外通行，而乙2部分為廚房，就其用途為一般住宅內所必
      須之部分，難認有使用上之獨立性，揆諸上開判決意旨，
      均屬被告所有乙部分建物之附屬物，不得為物權之客體，
      原告丁○○、甲○○就此自無所有權存在。
（四）原告丁○○、甲○○就附圖所示丁1部分之所有權存在：
  １．被告於訴訟中認諾原告該部分之請求。
  ２．按被告於言詞辯論時為訴訟標的之認諾者，依民事訴訟法
      第384條之規定，應本於其認諾為被告敗訴之判決。又按
      上訴人既於言詞辯論時為訴訟標的之認諾，法院即應不調
      查被上訴人所主張為訴訟標的之法律關係是否果屬存在，
      而以認諾為該上訴人敗訴之判決基礎。最高法院45年台上
      字第31號號判例意旨可資參照。本件被告既於本院94年4
      月19日言詞辯論期日時為該部分訴訟標的之認諾，揆諸首
      揭說明，爰以被告之認諾為其該部分敗訴之判決基礎。並
      依原告之聲明判決如主文所示。
四、從而，原告丁○○、甲○○請求確認如附圖所示丁1部分為
    其所有，原告丁○○請求確認如附圖所示之甲、丙部分為其
    所有，於法有據，應予准許，餘逾此部分之請求，則屬無據
    ，應予駁回。本件事證已臻明確，兩造其餘攻擊防禦方法與
    舉證，核與判決結果無影響，爰不逐一論述，附此敘明。
五、據上論結，原告之訴為一部有理由，一部無理由，依民事訴
    訟法第79條，判決如主文。
中　　華　　民　　國　　94　　年　　11　　月　　17　　日
                  民一庭法　官　陳俞婷
以上正本係照原本作成。
如對本判決上訴須於判決送達後20日內向本院提出上訴狀。
中　　華　　民　　國　　94　　年　　11　　月　　18　　日
                        書記官  林美足
